臺灣臺中地方法院民事判決　95年度重訴字第350號
原　　　告　甲○○
訴訟代理人　林建宏律師
複代理人　　洪主雯律師
被　　　告　丙○○
兼訴訟代理人丁○○即邱丁○○
共　　　同
訴訟代理人　鄧雲奎律師
上開當事人間請求清償借款事件，本院於民國96年2月14日言詞
辯論終結，判決如下：
    主    文
原告之訴及假執行之聲請均駁回。
訴訟費用由原告負擔。
    事實及理由
甲、程序方面：
    按訴狀送達後，原告不得將原訴變更或追加他訴，但被告同
    意者，請求之基礎事實同一者，擴張或減縮應受判決事項之
    聲明者，或不甚礙被告之防禦及訴訟之終結者，不在此限；
    又被告於訴之變更或追加無異議，而為本案之言詞辯論者，
    視為同意變更或追加，民事訴訟法第255條第1項第1、2、3
    、7款及第2項分別定有明文。本件原告原起訴請求「被告郭
    鳳蛾、丙○○應給付原告新台幣（下同）1,200萬元及自起
    訴狀繕本送達之翌日起按年息5%計算之利息」，嗣於訴訟進
    行中之95年12月1日言詞辯論當庭更正為「被告丁○○、丙○○應給付原告724萬元及法定遲延利息及法定遲延利息」
    ，核係減縮應受判決事項之聲明，依首揭規定，應予准許，
    合先敘明。
乙、實體方面：
一、原告主張：被告二人為夫妻，共同向原告借貸1,200萬元，
    原告分別於民國（下同）95年4月17日將200萬元、4月18日
    將200萬元、4月24日將200萬元、4月27日將200萬元、4月28
    日將200萬元及5月30日將200萬元，合計1200萬元匯入被告
    丙○○所有合作金庫商業銀行南豐分行0000000000000號帳
    戶。原告多次電話口頭催討，未償分文，而兩造間借款總計
    應為1,800萬元，經被告二人返還其中600萬元，尚有上開
    1,200萬元借款未清償。爰依民法第474條第1項、第478條規
    定，請求被告返還借款。縱令被告毋須依消費借貸法律關係
    返還，兩造借貸關係業經原告為終止之意思表示，依民法第
    179條規定，被告受領系爭借款1,200萬元已無法律上之原因
    ，亦應擔負返還不當得利即系爭1,200萬元。並聲明：被告
    應給付原告724萬元，及自起訴狀繕本送達翌日即95年8 月
    29日起至清償日止，按年息5%計算之利息；並陳明願供擔保
    ，請准宣告假執行。
二、被告則以：自94年初起，原告及被告丁○○均各自投資訴外
    人蕭麗馨所佯稱的家族珠寶生意（訴外人蕭麗馨涉嫌詐欺犯
    罪，已經被告丁○○等被害人訴請台灣台中地方法院檢察署
    以95年度他字第4383號偵辦中），嗣於95年4月至5月間，原
    告稱其在大陸地區及訴外人蕭麗馨拒絕原告投資，打電話拜
    託被告丁○○代為轉匯投資上開珠寶生意，而陸續匯款至被
    告丁○○配偶丙○○所有之上開帳戶內，此可從原告匯入上
    開帳戶後，隨即匯進訴外人蕭麗馨所有帳戶可知，原告匯入
    被告丙○○所有帳戶之款項並非借款。而兩造並未就原告主
    張借貸意思表示一致，原告自應就此負舉證責任。且被告已
    依原告指示，將原告匯入之款項，全數立即轉匯給訴外人蕭
    麗馨投資其珠寶生意，更無何不當得利存在等語，資為抗辯
    。並聲明：請求駁回原告之訴及假執行之聲請；如受不利之
    判決，願供擔保，請准宣告免為假執行。
三、本院之判斷：
  　本件原告於95年4月17日將200萬元、4月18日將200萬元、4
    月24日將200萬元、4月27日將200萬元、4月28日將200萬元
    及5月30日將200萬元，合計1200萬元匯入被告丙○○所有合
    作金庫商業銀行南豐分行0000000000000號帳戶，業據原告
    提出活期存款存摺明細為證，且為被告所不爭執，堪信為真
    實。惟原告主張上開匯款係被告二人向伊借款，兩造間確實
    存在消借借貸契約，否則被告二人亦受有不當得利等語，既
    為被告二人所否認，並辯稱係原告委託丁○○投資之款項，
    並以上情置辯，則本件爭執要點厥為：(1)兩造間是否成立消
    費借貸關係？(2)如無，被告以丙○○帳戶受領上開款項，是
    否無法律上原因，而受有利益？經查：
(一)、兩造間是否有消費借貸契約：
　１、請求履行債務之訴，除被告自認原告所主張債權發生原因
  　　之事實外，應先由原告就其主張此項事實，負舉證責任，
    　必須證明其為真實後，被告於其抗辯事實，始應負證明之
      責任，此為舉證責任分擔之原則。最高法院43年台上字第
      377 號著有判例可參。按民事訴訟如係由原告主張權利者
      ，應先由原告負舉證之責，若原告不能舉證，以證實自己
      主張之事實為真實，則被告就其抗辯事實即令不能舉證，
      亦應駁回原告之請求。又消費借貸為要物契約，依民法第
      475條之規定，因金錢或其他代替物之交付而生效力，然
      對於兩造間有無成立消費借貸意思表示之合致有爭執者，
      仍應由主張有成立消費借貸契約之意思表示合致之貸與人
      負舉證責任。
　２、本件原告雖主張與被告二人間有消費借貸法律關係，並提
  　　出活期存款存摺明細、與被告丁○○間電話錄音及對話內
　    容譯文等為證，然匯款之原因事實，非僅借貸而已，亦可
      能係贈與、清償、買賣或單純提供帳戶供他人使用等，原
　    告舉匯款資料證明被告二人向其借貸金錢，自應就匯款之
      初係基於貸與之意思先行舉證證明，尚難僅以匯款單據即
      據以證明與被告二人間消費借貸契約確已成立；本件被告
      丙○○既否認兩造間成立消費借貸契約，且被告丁○○亦
      供述丙○○之帳戶係原告拜託被告丁○○代為轉匯投資訴
      外人蕭麗馨珠寶生意供匯入款項之用等情，再參酌原告對
      於上開各筆款項之往來過程中所述：「（錢為何匯到被告
      丙○○的帳戶內？）是丁○○指定匯入丙○○的帳戶內。
      」、「（在借貸的過程中有無直接跟丙○○接觸過？）丁○○跟我借第一筆300萬元之後，我有到他們家一趟，瞭
      解他們借錢的情況，...，錢的事情都是丁○○在說，丙○○沒有跟我談。」、「（除此之外，有無跟丙○○接觸
      ？）沒有。都是丁○○打電話到大陸給我。」等語（見95
      年12月1日言詞辯論筆錄)，自難僅憑匯款行為，即據此認
      定原告與被告丙○○間有消費借貸關係。
  ３、原告復以同一事證，證明與被告丁○○間有借貸事實云云
      ，亦為被告丁○○否認兩造間存在消費借貸契約，且依原
      告於95年12月1日言詞辯論庭自承「（原告跟丁○○之前
      有何金錢往來？）我們是從95年4月9日起丁○○打電話跟
      我說他的手頭比較緊，他的錢下個月才會進來，要跟我借
      錢，...，17日我用語音轉帳丁○○，我匯完後請他查帳
　　　，她說還要再借，．．我問他為何還要借，他說有急用，
　　　下個月再還我，他之前都沒有跟我借過，家境不錯，所以
  　　我才借他，．．」、「（與丁○○怎麼認識？）．．我們
    　大約認識六、七年。」、「（之前和你開口借錢的人是何
      人？）是丁○○。」、「丁○○跟我借第一筆300萬元之
      後，我有到他們家一趟，瞭解他們借錢的情況。」等語，
    　本件原告與被告丁○○認識時日雖非短暫，然於95年4月
      之前兩造間既無借貸之往來，且首次借貸金額300萬元亦
      非小數，雖因借款時間緊湊且僅以電話聯繫而無法書立任
      何支字片語，然原告於借出第一筆款項之後既曾親往被告
      丁○○家中，在現今經濟環境不佳，個人債信難以確認情
      況下，如借款尚未償還或無何擔保下，衡情難有願意再出
      借者。本件原告所述系爭匯款均係被告丁○○向原告借款
      果係屬實，則原告前往被告家中時，被告二人均在家，豈
      有不要求被告書立借款書據，約明還款日、借款利息如何
      計算等之理，原告所述及前開行逕，與常情已然未符。原
      告雖又提出電話錄音為憑，姑不論電話錄音是否具有證據
      能力，既為被告否認其真正，且觀諸錄音譯文雙方均談及
      訴外人蕭麗馨投資事業、該事業倒閉後殃及他人及是否因
      對方之保證，才進入等語，實難認就消費借貸之成立有何
      具體言語，僅得認係因系爭款項責任歸屬及返還與否之言
      語。被告既否認兩造間有何借貸關係，且有證人乙○○亦
      證明兩造金錢往來為代投資款，原告復無法舉證證明被告
      係基於借貸之意思，要求將系爭款匯入被告丙○○之帳戶
      ，其本於消費借貸關係，請求被告給付724萬元及其利息
      ，為無理由，應予駁回。
(二)被告受領上開款項是否無法律上之原因？
　１、按主張不當得利請求權之原告，係因自己之行為致造成原
　　　由其掌控之財產發生主體變動，則因該財產變動本於無法
　　　律上原因之消極事實舉證困難所生之危險自應歸諸原告，
　　　始得謂平。是以原告對不當得利請求權之成立要件應負舉
　　　證責任，亦即原告必須證明其與被告間有給付之關係存在
 　　 ，且被告因其給付而受有利益以及被告之受益為無法律上
　　　之原因，始能獲得勝訴之判決（最高法院91年度台上字第
　　  1673號判決要旨可資參照）。
  ２、原告既主張被告受領其所匯款之1,200萬元，係為借貸關
      係，復表示被告乃無法律上原因受領上開款項，所述前後
      矛盾在先。且本件原告就兩造間之借貸關係，亦無法舉證
      證明，已如前述，被告對於原告將系爭款項匯入被告丙○○帳戶，既陳明因蕭麗馨不讓原告再投資，方受原告之託
      以被告丁○○之名義代為轉匯投資訴外人蕭麗馨珠寶生意
      ，並提供讓帳戶供匯入款項之用等情，核與經隔離訊問之
      證人乙○○證稱「（蕭麗聲投資事業中還知道他與丁○○
      、甲○○之間有什麼事？）蕭麗馨的個性如果不高興，就
      會拒絕別人投資，我常去丁○○家中，此之間我們會聊到
      何人沒有辦法再投資，我到丁○○家時有三次聽到丁○○
      和甲○○之間有往來電話交談，後來我有詢問丁○○，她
      說是甲○○打來的，蕭麗馨不讓甲○○投資，甲○○就把
      錢匯到丁○○名義下投資。」「（證人是否知道甲○○請
      丁○○轉匯的金額多少？）我聽過三次，每次都是200萬
      元」、「（聽到丁○○和原告的三次電話時間為何？）95
      年4 月有二次，5月份有一次。」、「（證人剛才所述聽
      到丁○○與甲○○電話內容，是否都是吳鳳娥跟證人轉述
      的？）從電話中會聽到講到金錢的事情，我們大概都知道
      電話是有關投資的事情，電話掛完我都會詢問丁○○什麼
      事情，她就說是甲○○打過來要匯錢用丁○○的名義投資
      。」、「（三次電話是誰打給誰？）都是甲○○打過來給
      丁○○，我看到的都是丁○○接電話，不是丁○○打電話
      過去。」等情相符，再佐以原告復自承「（與蕭麗馨最後
      一次的投資在何時？）95年3月31日最後一次匯300萬元，
      本來說6月1日把獲利的錢匯給我，結果他跑走了，我才趕
      緊要丁○○還我錢。」，顯見被告丁○○陳明系爭款項係
      原告受託投資之用而匯入等語，非無可採信為真正。原告
      既無法證明被告所述投資一事為虛偽不實，揆諸前開判決
      意旨，原告就被告無法律上原因之消極事實，既未能舉證
      證明，主張兩造間有不當得利之法律關係，且依此請求被
      告返還724萬元，為無理由，亦應駁回。
(三)、按民事訴訟如係由原告主張權利者，應先由原告負舉證之
      責，若原告先不能舉證，以證實自己主張之事實為真實，
      則被告就其抗辯事實即令不能舉證，或其所舉證據尚有疵
      累，亦應駁回原告之請求。最高法院17年上字第917號著
      有判例可資參照。本件原告既不能舉證證明兩造間有如前
      述之消費借貸法律關係，抑或被告受領前揭款項係無法律
      上之原因，則依前揭最高法院判例意旨，原告依據民法消
      費借貸、不當得利之法律關係，請求被告應給付原告724
      萬元，及自起訴狀繕本送達之翌日起至清償日止，按年息
      5﹪計算之利息，為無理由，應予駁回。原告受敗訴判決
      ，其假執行之聲請即失所依據，應併予駁回。
四、本件事證已臻明確，兩造其餘主張陳述及所提之證據，均與
    本件判決結果無涉，爰不一一論述，附此敘明。
五、訴訟費用負擔之依據，民事訴訟法第78條。
中　　華　　民　　國　　96　　年　　3　　月　　16　　日
                  民事第三庭    法  官  林靜芬
正本係照原本作成。
如對本判決上訴，須於判決送達後20日內向本院提出上訴狀。
中　　華　　民　　國　　96　　年　　3 　　月　　16　　日
                                書記官
